臺中高等行政法院判決　　　　　　　　　　　　　　　九十三年度訴字第二六八號
　　　　　　　　　　　　　　　.
　　原　　　告　甲○○
　　被　　　告　南投縣政府
　　代　表　人　乙○○
　　訴訟代理人　丙○○
右當事人間因徵收補償事件，原告不服內政部中華民國九十三年五月七日台內訴字第
○九三○○○三六六○號訴願決定，提起行政訴訟。本院判決如左︰
　　主  文
原告之訴駁回。
訴訟費用由原告負擔。
　　事  實
壹、事實概要：
    緣被告於民國（以下同）九十二年十一月二十八日公告徵收南投縣草屯鎮○○段
    一○∣一地號等三○○筆土地及其土地改良物，作為興建國道六號南投段工程用
    地。原告所共有坐落同所二六五∣一地號土地（不含地上物）亦在該徵收公告範
    圍內。嗣原告於同年十二月五日提出異議書，稱其坐落上開分管土地上黃麗鳥花
    （小天堂鳥）及鐵樹未經公告補償，請求補辦徵收補償，經被告查明後以九十三
    年一月二十七日府地權字第○九三○○一○一二一○號函復不予補償，原告不服
    ，向內政部提起訴願，經訴願決定駁回，原告猶表不服，遂提起本件行政訴訟。
貳、兩造之陳述及爭點：
一、原告部分：
  (一)聲明：
    1.訴願決定及原處分均撤銷。
    2.被告應依原告九十二年十二月五日之異議書就原告所共有坐落南投縣草屯鎮○
      ○段二六五之一地號土地上之農作改良物黃麗鳥花（小天堂鳥）及鐵樹辦理徵
      收，並給付補償費新台幣（下同）玖拾陸萬參仟陸百元。
  (二)陳述：
    1.被告於九十二年十一月二十八日以府地權字第○九二○二一八三九一二號公告
      徵收南投縣草屯鎮○○段一○之一地號等三○○筆土地及其土地改良物作為興
      建國道六號南投段（草屯）工程用地，其中原告與兄長二人共有之坐落南投縣
      草屯鎮○○段二六五之一地號土地（以下稱系爭農地），全部亦在徵收之列，
      且其中原告兄長分管（面積二分之一）土地上之農作改良物香蕉樹亦同被公告
      徵收，惟屬原告分管（面積亦為二分之一）土地上之農作改良物黃麗鳥花（小
      天堂鳥）及鐵樹卻未被列入公告徵收，原告乃於公告期間內之九十二年十二月
      五日向被告具陳異議書，表示原告所種植之坐落徵收範圍內即溪底段二六五之
      一地號土地上之黃麗鳥花（小天堂鳥）及鐵樹未有補償公告，請求被告應予補
      辦徵收補償，但遭被告以九十三年一月二十七日府地權字第○九三○○一○一
      二一○號函復：「‧‧‧本案鐵樹、黃麗鳥蕉等作物之種植地點，經對照測樁
      當時之照片（原為水稻田），顯係於路權界樁測設後所新植，與會代表均認為
      應有土地徵收條例第五條第一項第四款『種類或數量與正常種植情形不相當者
      』之適用，故應不予補償‧‧‧三、台端所陳未有補償公告之黃麗鳥花（即本
      府查估之黃麗鳥蕉）及鐵樹，請‧‧‧於本（九十三）年二月二十七日以前自
      行遷移，屆期不遷移者，本府將會同有關機關逕行除去，不予補償」之不利處
      分。原告對之不服，依法提起訴願，亦遭訴願決定機關維持原處分，而為訴願
      駁回之決定。
    2.惟查，原告共有及分管之系爭農地，係於九十二年度之第一期稻作收成後，轉
      作種植黃麗鳥蕉及鐵樹，當地自草屯鎮垃圾焚化爐開始營運後，因有垃圾焚化
      過程所產生之落塵及廢水等物，對該焚化爐所在地之附近週遭農地影響頗鉅，
      故近年來附近土地紛紛轉作其他農作物，不再繼續種植水稻田。本件實際需地
      機關交通部台灣區國道新建工程局（下稱國工局）於九十二年四月至六月間進
      行所謂之路權界樁測設作業，並於埋設界樁時對於徵收範圍內之土地（包括系
      爭農地）使用情形予以拍照存證時，因當時系爭農地上之該期稻作尚未收成，
      故拍照當時系爭農地使用情形自然係為水稻田，惟其後原告於稻田收成後，將
      系爭農地進行轉作種植黃麗鳥蕉及鐵樹，誠屬原告完全之權限及正常自然之舉
      ，並無所謂「農作改良物之種類或數量，與正常種植情形不相當者」之可言。
    3.本件需地機關依其程序，固係於九十二年四月至六月間已開始進行路權界樁測
      設作業，但此階段僅係需地機關自己之處理而已，對於該徵收範圍土地之地主
      而言，根本沒有參與此所謂路權界樁測設階段之任何事項，亦未獲得有關通知
      ，地主當時顯然無從知悉該徵收之任何土地範圍之事。原告既不知悉系爭農地
      將被徵收且係確定包括全部土地之範圍，亦堪認無任何不良動機而故為不相當
      之種植，況原告當時轉作之情形，係以育苗初長成之農作物種植（即定植），
      若係因已知悉徵收之事而搶種，衡情均應會移植長大成株之農作物，俾獲得更
      高額之補償，由此亦足認本件原告之轉作種植確無可疑。
    4.查需地機關至九十二年八月十四日始對系爭農地所在之徵收範圍土地地主通知
      召開說明會，原告亦係於此時始獲悉其計畫徵收之範圍與內容。除此以外，需
      地機關及本件被告在此之前，均從未對原告就徵收計畫之土地範圍有過任何告
      知之事，則焉能以此時點之前之情況，以所謂之九十二年四月至六月間路權界
      樁測設作業並埋設界樁及拍照存證云云，而為不利原告之認定。
    5.按土地徵收條例第五條第一項第四款之認定，以本件情形而言，被告以需地機
      關進行路權界樁測設時所拍照之情形，作為認定之標準，訴願決定機關、被告
      及需地機關等單位並未敘明有關之法令依據及理由，理由欠備，不應維持，徵
      收土地及農作改良物是否併予徵收補償，亦或應限期內自行移除，否則逕予強
      制執行，攸關人民之財產權，應有法律規定或基於法律授權之法規命令等依據
      ，始符憲法上人民財產權應予保障之意旨，本件究竟有何法律上之依據，自應
      予徹底根究明白，始足昭折服。
    6.政府機關辦理徵收土地作業之釘樁，並非當然確定不變，尚有隨時因計畫更改
      而變動之情形，本件需地機關當初埋設之界樁在嗣後亦已變更位置並遷移，顯
      見需地機關埋設界樁之時，對於徵收土地之範圍仍有變動可能性，因此應以徵
      收之計畫正式公告之時點，作為判斷該徵收範圍土地上之農作改良物種植情形
      是否涉有不相當或不合常情之情事，以為判斷，始稱合理。另查需地機關於該
      地區○○段○二七八地號所設置之界樁，迄今已一年多，猶在更改中，則既有
      如此不能確定之情形，豈能以之作為認定之時點依據？否則，在該界樁設置後
      至今之期間，地主種植之權利將因此受有限制，自殊非合理。
    7.系爭農地係由原告與兄長二人分別共有者，各人均分管二分之一，而原告兄長
      所分管部分，於該期稻作收成後，亦轉作種植香蕉樹，並已獲此次被告及需地
      機關列入地上農作改良物之徵收補償之列。原告亦於相同時點發生轉作事實，
      二人僅係種植之農作物不同，即原告所種植者之經濟價格較高而已，惟卻獨獨
      遭到被告及需地機關排除在外，足見被告及需地機關就本件徵收土地上農作改
      良物之徵收補償與否，處理上所持標準顯不一致，有違平等原則，且堪認其對
      原告所種植價值較高之農作改良物惡意推拖拒不依法徵收補償。
    8.原告所種植之鐵樹及黃麗鳥蕉，依九十二年十月二十二日被告查估計算，鐵樹
      計有一、○三六棵、黃麗鳥蕉為二年生，所佔面積為一、一九○平方公尺。依
      據被告林產物價值查估表所載，種植鐵樹符合補償規定者計有八○二棵，鐵樹
      之補償是以高度較高、價值較高者為補償標的，是以補償金額自應從四十公分
      以上者往上計算。而黃麗鳥蕉又名小天堂鳥，和天堂鳥蕉同屬鳥蕉科，當比照
      天堂鳥價格查估，不應以多年生草花補償而每平方公尺少計一○○元，故在合
      法合理中，被告應支付補償金額應為新台幣九六三、六○○元。
    9.綜上所述，被告機關之原處分及原訴願決定所同採之論點，不僅於法無據，且
      又不合於情理，其自行臆測、推斷，遽為不利原告之判斷，殊有未洽，誠令原
      告萬難甘服，原告主張應有理由，請依法判決如訴之聲明。
二、被告部分：
　(一)聲明：原告之訴駁回。
　(二)陳述：
　　1.查土地徵收條例第五條明定：「徵收土地時，其土地改良物應一併徵收。但有
      下列情形之一者，不在此限‧‧‧四、農作改良物之種類或數量與正常種植情
      形不相當者。」
    2.本件原告前向內政部提出訴願後，經交通部台灣區國道新建工程局九十三年三
      月十一日國工局字第○九三○○○四三四二號函提供事證：「本工程係於九十
      二年四月一日奉行政院核定，辦理用地取得先期作業，本局旋於同年四至六月
      時進行路權界樁測設作業，並於埋設界樁時對於土地使用情形予以拍照存證，
      本案小天堂鳥等之種植地點，經對照測樁當時之照片（原為水稻田），顯係於
      路權界樁測設後所新植，經本局於九十二年十一月十九日‧‧‧召開會議，與
      會代表均認為應有土地徵收條例第五條第一項第四款規定‧‧‧之適用，故決
      議應不予以補償。且‧‧‧亦自承其係於九十二年第一期稻作後，改種高經濟
      作物（鐵樹、小天堂鳥），更足以判定該等高經濟價值作物，確為本局埋設界
      樁後所新植。又本局所測釘路權界樁上除里程數外，尚有『高速公路』字樣，
      並非林君所言僅有英文代號及數字，並此敘明。」
    3.故被告依據土地徵收條例第五條但書第四款之規定，不予公告徵收補償，原告
      於九十二年十二月五日提出異議書，經被告於九十三年一月二十七日府地權字
      第○九三○○一○一二一○號函復原告不予補償，並請限期遷移在案。原告所
      陳渠等兄長所分管土地種植香蕉部分有公告徵收，查該香蕉於辦理查估時，其
      樹齡為一年生（特小），每株單價依南投縣「辦理徵收土地農林作物補償查估
      基準」規定，特小為四十五元，因香蕉為南投縣相當普遍之一般作物，故依規
      定辦理查估並公告徵收補償。
　　理  由
一、按土地徵收條例第五條第一項第四款、第三項分別規定：「徵收土地時，其土地
    改良物應一併徵牧，但有下列情形之一者，不在此限：‧‧‧四、農作改良物之
    種類或數量與正常種植情形不相當者，其不相當部分。」、「第一項第三款及第
    四款之土地改良物，於徵收土地公告期滿後，由該管直轄布或縣（市）主管機關
    通知其所有權人或使用人限期遷移或拆除之，不予補償；屆期不拆遷者，由該管
    直轄市或縣（市）主管機關會同有關機關逕行除去。」該條修正草案說明第四點
    謂：「在政府擬徵收土地上故意搶建、搶植，甚或搶栽高價值作物，以套取鉅額
    補償費，顯已妨礙公共事業之興辦，爰於第三項規定第一項第三款及第四款之改
    良物不予徵收補償，由所有權人或使用人自行拆除或遷移，‧‧‧」是以被徵收
    土地之地上物果有故意搶植致所植種類或數量與正常種植情形不相當者，自不應
    予以補償，以免妨礙公共事業之興辦。
二、本件被告於九十二年十一月二十八日以府地權字第○九二○二一八三九一二號公
    告徵收南投縣草屯鎮○○段一○∣一地號等三○○筆土地及其土地改良物，原告
    所共有坐落同所二六五∣一地號土地（不含地上物）亦在該徵收公告範圍內。原
    告於公告期間之九十二年十二月五日提出異議書，稱其坐落上開分管土地上之黃
    麗鳥花（即小天堂鳥花）及鐵樹未經公告補償。被告調查後以九十三年一月二十
    七日府地權字第○九三○○一○一二一○號函復：「‧‧‧本案鐵樹、黃麗鳥蕉
    等作物之種植地點，經對照測樁當時之照片（原為水稻田），顯係於路權界樁測
    設後所新植，與會代表均認為應有土地徵收條例第五條第一項第四款『種類或數
    量與正常種植情形不相當者』之適用，故應不予補償‧‧‧三、台端所陳未有補
    償公告之黃麗鳥花（即本府查估之黃麗鳥蕉）及鐵樹，請‧‧‧於本（九十三）
    年二月二十七日以前自行遷移，屆期不遷移者，本府將會同有關機關逕行除去，
    不予補償。」等語，有上開徵收公告、異議書及函文附原處分卷可稽，並非無據
    。
三、原告雖起訴主張：（一）當地因草屯鎮垃圾焚化爐開始營運，對周遭農地影響頗
    鉅，原告為免污染乃於水稻收成後轉作黃麗鳥花及鐵樹，此乃原告權限範圍及正
    常自然之舉。（二）系爭土地徵收說明會迄九十二年八月十四日始行召開，在此
    之前原告並未知悉且亦無從知悉土地徵收之範圍，並無不良動機及故為不相當之
    種植情事。被告以路權界樁測設作業為時點，資以認定地上作物是否予以補償之
    標準，並無法令依據。（三）原告之兄長與原告同時轉作，其所種植之香蕉已獲
    得補償，被告拒絕補償系爭作物有違平等原則云云。
四、惟按在政府擬徵收土地上故意搶植或搶栽高價值作物，以套取補償費，妨礙公共
    事業之興辦，不予徵收補償，首揭土地徵收條例第五條第三項之規定及其立法說
    明業經敘明其詳，是徵收機關決定補償地上作物與否，應以其事實是否構成故意
    搶植高價值作物為斷。經查：（一）本件國道六號南投段（草屯）工程經行政院
    於九十二年四月一日核定辦理用地取得先期作業，需地機關交通部臺灣區國道新
    建工程局旋於同年四月至六月間進行路權界樁測設作業，其作業過程據國工局職
    員曾瑞麟到庭結證稱：釘樁作業從霧峰經草屯、國姓到埔里，全線都在釘樁，每
    隔五十公尺及轉折處都會釘一支水泥樁，其上標明「高速公路」字樣，為了怕人
    看不見，所以樁上面還插上竹竿及紅色旗子，且釘樁時當地人問做何用途時，會
    告訴他們是高速公路用地。又系爭國道六號工程嗣因徵收面積增加，故在外圍增
    設黃旗，並未影響徵收原告土地面積。另本次徵收補償，種水稻一分地僅補償兩
    萬兩千元，原告請求九十六萬餘元，超過四十倍顯然過高等情（見本院準備程序
    及言詞辯論程序筆錄及卷附埋樁照片示意圖）。衡情系爭釘樁工程期間長達二個
    月，且自霧峰至埔里全線釘樁並插紅旗，其範圍廣大目標明顯，又水泥樁上既已
    標明「高速公路」字樣，自無機密可言，原告之土地位為該高速公路徵收範圍內
    ，且於其上自行種植水稻，對於附近之工程動靜應知之甚詳，乃原告竟稱不知系
    爭高速公路之釘樁之事實，迄九十二年八月說明會始知土地列入徵收範圍乙節，
    顯與常情不合，不足採信。（二）原告轉植或搶植花卉，固均係其自由權限，惟
    應否徵收補償，悉應依法律之規定，如前所述如屬搶植依法即不應予補償。查原
    告原從事挖土機業務，並無種植花卉行業之經驗，業據其當庭陳明，而花卉種植
    業事涉專業，從種植至行銷並非任何人隨意經營即可收成獲利，如轉作不為獲利
    或有其他不符常情之舉適足以推論其「搶植」之事實。原告雖主張渠計畫系爭花
    卉收成後由其妻持往市場販賣云云，果其所述屬實，本件縱經處分不予補償，未
    經有關機關逕行剷除以前亦非不能收成出售，惟依據證人曾瑞麟於言詞辯論期日
    提出卷附之九十四年四、五、六月於系爭土地現場攝製之照片顯示，原告任其花
    圃荒蕪，雜草叢生，並未照顧及收成，顯見原告無意收成，亦無行銷規劃，核與
    一般花農著眼於種植及收成之常情不符，則原告謂其係正常轉作，非「搶植」云
    云亦難採信。（三）原告謂草屯鎮垃圾焚化爐開始營運對周遭農地影響頗鉅，故
    附近水田紛紛轉作其他作物乙節，未據其提出該焚化爐污染之證明，尚難憑信，
    且依證人曾瑞麟所提九十二年十月廿三日在本件土地攝製之照片，原告花圃旁亦
    仍有一片稻田，非如原告所稱不堪種植水稻；況證人曾瑞麟亦證稱經查並無該焚
    化爐造成污染之資料存在，是原告主張因本件污染而轉作亦非可採。（四）至原
    告另稱其妻受僱於訴外人白進輝從事園藝，且聲請訊問證人白進輝（即出售花苗
    予原告者），復據該證人到庭證稱：原告於九十一年底向其訂購小天堂鳥花苗，
    種小天堂鳥花苗不需要專業知識，又水稻收割後才看得到徵收界樁云云。然原告
    復稱其妻僅係零工並無薪資所得扣繳證明，亦未提出其他證明，而零工亦非園藝
    專業人員，是原告主張其妻從事園藝工作尚難憑信。另原告種植一分（二九三‧
    四坪）餘地之小天堂鳥花苗，並非少數，有關氣候變化、施肥、蟲害等之照顧及
    行銷等情與稻作自有不同；而界樁上均插紅旗，明顯可見已如前述；此外，原告
    及證人均未曾提出無買賣契約及資金流程等，資以證明原告於九十一年底即已訂
    購系爭花苗，又參照前述事實，證人白進輝所述核與事實尚屬有間，不能資為有
    利原告之認定。準此，原告於系爭徵收土地界樁測設之後，始行由稻作轉植高價
    值作物黃麗鳥花等，顯有明知系爭土地將被徵收而搶植之情形，被告依首揭說明
    不予補償，經核並無不合。至原告之兄長種植香蕉已獲補償乙節，查香蕉在南投
    縣係相當普遍之作物，且其法定補償之單價僅四十五元，亦經被告陳明，顯非高
    價值作物，是被告予以補償亦無不合，原告據此主張本件不予徵收補償系爭作物
    ，違反平等原則乙節，亦非可採取。
五、綜上所述，原告所述各節俱無足採，原處分拒絕徵收補償系爭農作改良物並無違
    誤，訴願決定予以維持亦無不合，原告訴請撤銷均無理由，應予駁回。又原處分
    既無違誤，原告另請求被告就系爭農作改良物辦理徵收，補償九十六萬三千六百
    元亦無理由，應併予駁回。
據上論結，本件原告之訴為無理由，依行政訴訟法第一百九十五條第一項後段、第九
十八條第三項前段，判決如主文。
中　　華　　民　　國　　九十三　　　年　　　八　　　　月　　二十六　　　日
                 臺 中 高 等 行 政 法 院   第 三 庭
                                審 判 長 法  官　王　茂　修
                                         法  官　許  武  峰
                                         法  官　許　金　釵
右正本證明與原本無異。
如不服本判決，應於判決送達後二十日內向本院提出上訴書狀，其未表明上訴理由者
，應於提起上訴後二十日內向本院提出上訴理由書（須依對造人數附具繕本）；如於
本判決宣示或公告後送達前提起上訴者，應於判決送達後二十日內補提上訴理由書（
須附繕本）。未表明上訴理由者，逕以裁定駁回。
提起上訴應預繳送達用雙掛號郵票三九○元（三十四元及五元郵票各十份)。
中　　華　　民　　國　　九十三　　　年　　　八　　　　月　　二十七　　　日
　　　　　　　　　　　　　　　　　　 法院書記官　孫  庠  熙
